【裁判字號】    97,上易,543
【裁判日期】    971015
【裁判案由】    侵占等
【裁判全文】
臺灣高等法院臺南分院刑事判決         97年度上易字第543號
上  訴  人  臺灣臺南地方法院檢察署檢察官
被      告  乙○○
上列上訴人因被告侵占等案件，不服臺灣臺南地方法院96年度易
字第913號中華民國97年6月25日第一審判決（起訴案號：臺灣臺
南地方法院檢察署96年度偵字第9269號），提起上訴，本院判決
如下：
    主  文
原判決關於詐欺部分撤銷。
乙○○意圖為自己不法之所有，以詐術使人將本人之物交付，處
有期徒刑陸月，減為有期徒刑參月，如易科罰金，以新臺幣壹仟
元折算壹日。
其他上訴駁回。
前開撤銷改判部分所處有期徒刑參月與上訴駁回部分所處有期徒
刑參月，應執行有期徒刑肆月，如易科罰金，以新臺幣壹仟元折
算壹日。
    事  實
一、乙○○於民國94年4月13日，與甲○○○訂立「興建工程承
    辦合約書」，約定由乙○○承攬，在甲○○○所有座落臺南
    市○區○○○段597之9地號土地上興建房屋。嗣房屋主體建
    築完工後，因佔用鄰地致無法辦理保存登記，甲○○○乃於
    95年7月間，交付新臺幣（下同）10萬元予乙○○，委託其
    與鄰地所有人協調處理越界問題，惟協調未生結果，乙○○
    竟基於不法所有之意圖，於95年10、11月間，易持有為所有
    之意，將前開10萬元花用殆盡。嗣被告為填補其自身事業虧
    損，竟另意圖為自己不法之所有，於同年12月20日，向甲○
    ○○佯稱仍有能力承做並完成增建工程部分，致使甲○○○
    信以為真，與之簽立「增建工程承辦合約書」1紙，並陷於
    錯誤交付100萬元。嗣乙○○僅簡略施做地皮部分，並未如
    約施做增建工程，告訴人始查知受騙。
二、案經甲○○○訴由臺灣臺南地方法院檢察署檢察官偵查起訴
    。
    理  由
甲、上訴駁回部分：
一、訊據被告乙○○於偵訊、原審及本院審理中，對於收受告訴
    人甲○○○所交付預備用以協調佔用鄰地事宜之10萬元，事
    後並將之侵占入己之情坦承不諱，核與告訴人甲○○○之指
    訴相符。又被告所承攬在告訴人甲○○○上開土地上興建房
    屋，確實因佔用同地段597-10號鄰地，致辦理建物第1次登
    記時遭臺南市東南地政事務所駁回之情，復據原審依職權向
    該所調閱辦理保存登記之申請書等查明無訛，有臺南市東南
    地政事務所97年3月27日東南地所測字第0970002743號含附
    申請書可考，被告乙○○供稱其受託代為協調佔用鄰地事宜
    ，並收受告訴人甲○○○所交付之10萬元，應屬事實，本件
    事證明確，被告乙○○侵占犯行可以認定。
二、核被告乙○○此部分所為，係犯刑法第335條第1項之侵占罪
    。被告乙○○雖承攬告訴人甲○○○之房屋興建工程，惟就
    該新建房屋佔用鄰地之問題，僅係受告訴人甲○○○之託而
    與鄰地所有人進行協調，不能認該部分係屬其業務行為，被
    告乙○○因此將所收受預備用以協調之10萬元侵占入己，乃
    僅構成普通侵占罪，不能以刑法第336條第2項之業務侵占罪
    責相繩，公訴意旨認被告所涉係業務侵占罪嫌，應有未洽；
    惟其基本構成要件既屬相同，法院仍應予審理，並變更起訴
    法條。
三、不另為無罪諭知部分：
  (一)公訴意旨另以：被告乙○○於94年4月13日，與告訴人甲○
    ○○簽立「興建工程承辦合約書」1紙，受告訴人甲○○○
    委任，在告訴人甲○○○所有坐落臺南市○區○○○段597
    之9地號土地上興建房屋，為從事業務之人。詎其自94年4月
    13日起陸續收受告訴人甲○○○陸續給付之工程款達467萬
    元（460萬元＋3萬5千元＋3萬5千元，公訴意旨另載10萬元
    業經認定為被告乙○○所侵占，已如前述），竟意圖為自己
    不法所有犯意，將其中之217萬元，予以侵占入己，供己使
    用，因認被告乙○○另涉刑法第336條第2項之業務侵占罪嫌
    。
  (二)按刑法第336條第2項之侵占罪，以意圖為自己或第3人不法
    之所有，而擅自處分因業務上所持有之物為要件，最高法院
    47年台上字第1390號著有判例可資參照。本件公訴意旨認被
    告乙○○此部分涉有侵占犯行，係以被告乙○○確與告訴人
    甲○○○簽訂上開「興建工程承辦合約書」，並收受前述
    467 萬元，且事後並未將工程完成，並僅分別支出250萬元
    等作為所憑之論據。
  (三)經查：
  １被告乙○○對其於94年4月13日，與告訴人甲○○○簽訂「
    興建工程承辦合約書」，並陸續收受告訴人甲○○○所交付
    之467萬元，以及告訴人甲○○○欲興建之房屋，其主體部
    分已完成結構等情，均坦承不諱，核與告訴人甲○○○之指
    訴內容相符；證人即實際承包興建房屋之林清藏於原審審理
    時，對於前開房屋之主體部分「外殼已做好，就是指玻璃窗
    安裝好、鷹架拆除」這樣才能去報使用執照，但內部沒有作
    」等情，亦證述清楚（原審卷第55、56頁）。此外，並有上
    述合約書影本、被告乙○○與證人林清藏所簽訂之「興建工
    程承包合約書」1份、估價單、告訴人所提出之現場照片43
    幀（臺灣臺南地方法院檢察署96年度他字第146號卷，第22
    -32頁）、臺南市政府（94）南工造字第0552號建造執照（
    前述他字卷第6-9頁）等在卷足憑。被告乙○○此部分供述
    ，自可信為真實。
  ２依據被告乙○○與告訴人甲○○○所成立之前開「興建工程
    」契約，告訴人甲○○○乃負出資義務，而由被告乙○○為
    告訴人甲○○○興建總樓層為地上建物與其增建部分，此觀
    諸兩造間所成立之承辦合約書甚明。而被告乙○○於簽訂前
    開契約後，即全權負責該房屋興建之所有事宜，包括再將該
    工程交由證人林清藏承包施作、給付林清藏工程款等，復為
    證人林清藏於原審結證清楚（原審卷第56、57頁）；被告乙
    ○○與證人林清藏之契約中，雖係以「代理人」之名義與林
    清藏簽約，然證人林清藏既稱「我不曉得（為何合約書寫乙
    ○○是代理人），被告乙○○與地主何關係我不知道，我施
    工的過程、簽約都是跟乙○○談的」（原審卷第57頁），堪
    認被告乙○○對告訴人甲○○○所負之契約上義務，乃將房
    屋興建完成後交付告訴人，則兩造間就系爭建物所成立之法
    律關係，應屬承攬契約無疑。
  ３本件被告乙○○與告訴人甲○○○成立承攬契約，在告訴人
    甲○○○所有土地上興建房屋，其中主體建物部分，確實已
    經興建至可以申請使用執照之程度，已為證人林清藏及被告
    所一致陳述，更有臺南市政府96年11月30日南市工建字第
    09601166750號函附之申請使用執照之相關資料在卷可稽（
    原審卷第84-134頁），則被告乙○○確有履行興建房屋之義
    務，應可認定；又告訴人甲○○○交付被告乙○○之金額，
    乃被告乙○○依約所應得之報酬，並非代告訴人保管。是被
    告收受告訴人甲○○○所給付之報酬後，是否確將該款項用
    於興建房屋之用，是否依據雙方約定之規格、建材等要求施
    作，乃至興建完成之建物能否取得使用執照，均屬民事上契
    約義務履行與否之問題，要無將自己持有他人之物侵占入己
    之情，自不能以刑法第336條之侵占罪責相繩。此外，檢察
    官並未提出其他積極證據，以證明被告乙○○此部分涉有業
    務侵占行為，被告此部分犯行，乃屬無法證明，惟公訴意旨
    既認被告此部分行為，與上述論罪科刑部分，有裁判上1罪
    關係，爰不另為無罪之諭知。
四、原審以被告乙○○此部分犯罪事證明確，因予適用刑法第33
    5條第1項、第41條第1項前段，刑法施行法第1條之1，中華
    民國96年罪犯減刑條例第2條第1項第3款、第3條、第7條規
    定，並審酌被告乙○○受託處理房屋越界建築事宜，卻將告
    訴人所交付之款項侵占入己，因而侵害告訴人甲○○○之財
    產權；所侵占之金額為10萬元，事後且尚未與告訴人甲○○
    ○達成民事上和解；以及被告乙○○坦承犯行之態度等一切
    情狀，量處被告乙○○有期徒刑6月，又因被告乙○○此部
    分犯罪時間在96年4月24日以前，合於中華民國96年罪犯減
    刑條例第2條第1項所定之減刑條件，併於裁判時減其宣告刑
    2分之1為有期徒刑3月，同時諭知易科罰金之折算標準。本
    院經核，原判決此部分認事用法並無不合，量刑亦屬妥適，
    檢察官上訴意旨仍執陳詞指摘原判決該部分違誤不當，為無
    理由，應予駁回。
乙、撤銷改判部分：
一、訊據被告乙○○固坦承與告訴人甲○○○簽訂前開契約並收
    受款項，以及僅支出部分工程款，餘則挪為私用，且增建工
    程部分並未完工等情，惟否認有詐欺犯行，辯稱：是因為要
    等主體部分之使用執照下來，再將房屋主體後面的牆壁打掉
    與增建一起作，但是後來房屋因為佔用鄰地，保存登記沒有
    出來，所以後來才沒有施作，伊並無詐欺之意圖云云。
二、惟查：
  (一)被告於本件房屋主體工程部分尚未能完成之時，即於同年12
    月20日，再向告訴人甲○○○拿取增建部分之工程款100萬
    元，為被告所不爭執之事實；參酌被告乙○○於偵查中已供
    認其向告訴人甲○○○拿100萬元時，即想將其中50萬元拿
    去投資乙情（見96年1月18日偵訊筆錄）。及告訴人林李香
    於本院審時到庭指述：「我問被告前面的事情尚未完成，是
    否還能再處理？他說可以，我才陸續交付增建的金額予被告
    。」乙情無訛。顯見被告乙○○於94年12月20日訂約之時，
    即具詐欺之不法所有意圖至明。
  (二)至告訴人甲○○○於94年4月13日與被告訂立本件房屋興建
    承攬契約之時，雙方雖有合意所興建之房屋範圍應包括增建
    部分。惟查，證人林清藏於原審審理中已證實：就增建部分
    僅打好地皮，其餘確未施做，且被告只給付渠5萬元工程款
    等情明確；參以被告乙○○於偵查中亦坦承：向告訴人甲○
    ○○拿取之100萬元除給付主體工程之尾款，餘款50幾萬元
    其係拿去投資而失敗之情屬實。由此，更可徵被告此部分確
    具有詐欺之犯意。
三、核被告乙○○此部分所為，係犯刑法第339條第1項之詐欺取
    財罪。
四、原審就被告乙○○被訴詐欺部分，疏未詳查，遽為被告乙○
    ○此部分無罪之諭知，容有未洽，檢察官上訴指摘及此，為
    有理由，應由本院將原判決該部分予以撤銷改判。本院審酌
    被告乙○○此部分之犯罪動機、手段及否認犯行態度，惟嗣
    後已與告訴人甲○○○達成民事上和解，告訴人甲○○○於
    本院審理時亦到院表明願意原諒被告等一切情狀，量處被告
    乙○○有期徒刑6月，因被告乙○○此部分犯罪時間亦在96
    年4月24日之前，合於中華民國96年罪犯減刑條例第2條第1
    項所定之減刑條件，併減為有期徒刑3月。並與前開上訴駁
    回（即普通侵占罪）部分所處有期徒刑3月，定其應執行之
    刑，併諭知易科罰金之折算標準。
丙、據上論結，應依刑事訴訟法第368條、第369條第1項前段、
    第364條、第299條第1項前段，刑法第339條第1項、第41 條
    第1項前段、第51條第5款，刑法施行法第1條之1，中華民國
    96年罪犯減刑條例第2條第1項第3款、第3條、第7條、第9條
    ，判決如主文。
本案經檢察官楊治宇到庭執行職務。
中    華    民    國    97    年    10    月    15    日
                  刑事第二庭    審判長法  官  葉居正
                                      法  官  吳勇輝
                                      法  官  郭千黛
以上正本證明與原本無異。
不得上訴。
                                      書記官  尤乃玉
中    華    民    國    97    年    10    月    15    日
附錄：本判決論罪科刑法條全文
中華民國刑法第335條第1項
（普通侵占罪）
意圖為自己或第三人不法之所有，而侵占自己持有他人之物者，
處5年以下有期徒刑、拘役或科或併科 1 千元以下罰金。
中華民國刑法第339條
（普通詐欺罪）
意圖為自己或第三人不法之所有，以詐術使人將本人或第三人之
物交付者，處5年以下有期徒刑、拘役或科或併科1千元以下罰金
。


司法院資訊處製作；財團法人民間司法改革基金會備份。
